【裁判字號】    95,重上,74
【裁判日期】    951229
【裁判案由】    給付買賣價金
【裁判全文】
臺灣高等法院民事判決                  95年度重上字第74號
上  訴  人  乙○○
            甲○○
共      同
訴訟代理人  沈宏裕律師
            林樹旺律師
被  上訴人  丙○○
訴訟代理人  簡坤山律師
複代理人    丁○○
上列當事人間給付買賣價金事件，上訴人對於中華民國94年11月
18日臺灣宜蘭地方法院93年度重訴字第53號第一審判決提起上訴
，經本院於95年12月19日言辯論終結，判決如下：
    主      文
上訴駁回。
第二審訴訟費用由上訴人負擔。
    事      實
甲、上訴人方面：
壹、聲明：
一原判決廢棄。
二被上訴人應給付上訴人新臺幣 (下同)7,000,000 元及自民國
  93年10月21日起至清償日止，按年息5%計算之利息。
三前項聲明，願供擔保請准宣告假執行。
貳、陳述：除與原判決記載相同者外，補稱略以：
一兩造於89年1月13日簽訂不動產買賣契約書（下稱系爭買賣契
  約），由被上訴人以總價85,683,390元向上訴人購買上訴人乙
  ○○所有坐落宜蘭縣頭城鎮○○段大金面小段第542、543、
  544、516、544-7、544-10號及上訴人甲○○所有同小段第517
  號土地（下稱系爭土地）及其上之建築物暨地上物全部，系爭
  買賣契約記載伊之代理人為訴外人陳秀暖而非林正泰，伊並未
  積欠林正泰佣金，被上訴人未經伊同意，逕行以伊與林正泰間
  有佣金糾紛，暫扣10,000,000元尾款，自屬無據。
二參與尾款協商之證人陳秀暖於原審94年8月3日證稱：「林正泰
  先生不在場．．．當時沒有達成協議。」云云，林正泰於原審
  同日庭訊稱：「【．．．請問證人對於證人許繼田所證是經過
  三方協議，才分三份將3,000,000元給原告（即上訴人），再
  將3,327,985元給證人，也就是各取得三分之一，有何意見？
  】協調的時候，我並不在場，我沒有辦法表示意見。」云云，
  及許繼田同日庭訊稱：「（問：當初林正泰寫每台甲25,000,0
  00元時有無經過原告的同意？）在整個買賣及後來協商過程都
  是林正泰與我接洽原告並沒有出面。」云云，足證兩造與林正
  泰並未達成尾款10,000,000元由兩造及林正泰各取得三分之一
  之協議，所謂各取得三分之一之協議，純係許繼田一人主導，
  伊並未同意，不得拘束伊。況且尾款中之10,000,000元係伊依
  約應得之價金，縱認伊與林正泰間有仲介佣金之糾紛，解決方
  法不外乎由伊全部領取或伊同意全部交與林正泰作為仲介佣金
  ，或由伊與林正泰共同分取，伊縱屬至愚，亦不可能讓被上訴
  人從中得利分取部分款項，故被上訴人主張兩造與林正泰達成
  尾款10,000,000元由兩造及林正泰各取得三分之一之協議，亦
  即合意減價每台甲為25,000,000元，並非事實，亦不符常理。
三依林正泰原審94年8月3日證稱：「（提示付款紀錄，問：上面
  關於每台甲以25,000,000元整為計算的記載是否你所寫？如果
  是為何會有這樣的記載？）這上面的簽名是我簽的沒錯，每台
  甲以25,000,000元整為計算等字是我寫的也沒錯，會這樣寫是
  因為我領了剛才所說的330多萬元之支票，總價金變少，核算
  出來大概是這樣的價格。」、「（問：寫上每台甲25,000,000
  元的意思是證人的意思還是許總的意思？）是許總的意思，是
  因為我領了那筆錢，所以許總說要那樣算。」云云，足徵林正
  泰於89年8月1日在系爭買賣契約書收受票據記錄表之後註記「
  每台甲已貳仟伍佰萬整為計算」等語，係其領取佣金3,327,98
  5元後，買賣價款減少，配合被上訴人代理人許繼田之要求而
  記載，不足作為兩造合意減價為每台甲25,000,000元之證明。
四上訴人乙○○於89年5月4日收取尾款中之32,833,390元，在該
  款項「次別」欄記載「尾款」，嗣後被上訴人仍支付伊尾款3,
  000,000元乙節，為兩造所不爭，可見訴外人陳素秋於89年8月
  7日代理上訴人乙○○領取3,000,000元支票，並於系爭買賣契
  約書上記載「茲收到尾款台灣中小企銀NO.MA0000000支票乙紙
  面額新台幣參佰萬元正」等語，並非表示伊應得之尾款已全部
  收訖，或被上訴人應付之尾款已全部付清。陳素秋未參與系爭
  買賣契約之簽訂及尾款糾紛之協商，對於買賣契約之內容及糾
  紛均不清楚，依其於原審94年10月4日證稱：「（問：詳述當
  時簽尾款是何意？）我是看到姐姐在第四次收款紀錄上載為尾
  款，我認為這次簽收時也寫尾款比較一致，我的本意不是這次
  款項收完就代表雙方的價金已經結清。」、「（問：你受父親
  委託時知否尚有多少餘款未付？）據我所知應該是有10,000,0
  00元，我是認為我父親還會與他們結清。」等語，益徵陳素秋
  於系爭買賣契約書上記載「茲收到尾款台灣中小企銀NO.MA000
  0000支票乙紙面額新台幣參佰萬元正」等語，並不表示被上訴
  人應付之尾款已全部付清。
五林正泰係因其向原法院聲請之調解，已訂於89年6月26日開庭
  ，無重覆向宜蘭縣頭城鎮調解委員會聲請調解之必要，故於89
  年6月20日撤回宜蘭縣頭城鎮調解委員會調解之聲請。原法院
  於89年6月26日第1次調解時，林正泰委任律師林志嵩到庭，林
  律師表示未獲具體授權，僅能到場了解上訴人之看法，並要求
  法官另訂期日，原法院於89年7月11日第2次調解時，林律師未
  到，伊委任之代理人汪鎮鋒向法院表明「本件給付委任報酬相
  對人 (即伊)不同意調解」等語，惟法官表示林正泰已撤回調
  解之聲請，可見伊與林正泰並未就仲介佣金糾紛達成協議，林
  正泰並非因與伊達成減價協議而撤回調解，自不得以林正泰撤
  回調解遽認兩造已有減價之合意。
六系爭土地之實際買受人係訴外人悅氏公司（即名牌食品股份有
  限公司），被上訴人僅係掛名之買受人，證人許繼田、方玉葉
  分別係悅氏公司總經理及會計人員，許繼田並代理悅氏公司出
  面洽談系爭買賣契約，所為證言自有偏頗，其等所為兩造有減
  價合意之證言，不足採信。
七被上訴人交付上訴人乙○○319,500元、代書陳秀暖57,000元
  ，係補貼上訴人乙○○鐵皮屋及代書費用，兩造並未合意作為
  本件買賣價金之一部，被上訴人空言主張兩造合意將上開二筆
  款項作為買賣價金之一部，並不可採。被上訴人給付仲介林正
  泰3,327,985元，伊並不知情，且依兩造履約過程，伊收取價
  款時均會簽署或用印，被上訴人給付林正泰3,327,985元，伊
  未於其上簽署或用印，被上訴人亦未要求伊簽署或用印，足見
  兩造並未同意將被上訴人給付林正泰3,327,985元之款項，作
  為買賣價金之一部分。
八伊因不堪林正泰委由討債公司派員多次非法騷擾，乃委由莊志
  成律師於95年6月15日以郵局存證信函向林正泰表明，伊並無
  積欠林正泰土地買賣之仲介佣金，對其委人騷擾之不法行徑保
  留訴究刑責之權利。林正泰接函後遲至95年8月9日始委由余鑑
  昌律師同日致函陳秀暖，並副知伊。
、證據：除援用原審提出者外，補提存證信函、律師函為證。
乙、被上訴人方面：
壹、聲明：
一上訴駁回。
二如受不利判決，願供擔保請准宣告免為假執行。
貳、陳述：除與原判決記載相同者外，補稱略以：
一兩造就系爭買賣確有合意由每台甲26,000,000元，減為25,000
  ,000元，協商過程如下：
(一)兩造於89年1月13日簽訂系爭買賣契約書，約定價金為每台甲
  26,000,000元，伊已依約陸續給付第一、二期價金，惟至伊要
  給付尾款時，上訴人與其仲介人林正泰間因系爭買賣契約之仲
  介佣金糾紛，要求伊暫緩給付尾款其中之10,000,000元，伊乃
  於89年5月4日先給付尾款32,833,390元，尚有尾款10,000,000
  元未付。
(二)上訴人與林正泰協議佣金過程中，林正泰曾提示其與上訴人簽
  訂之「委託及授權書」予伊閱覽，伊因而知悉上訴人就系爭土
  地委託林正泰銷售之價格僅為每台甲18,500,000元，與實際買
  賣價格差距甚大，伊認為不合理要求減價，經兩造與林正泰三
  方協調，均同意就尾款之10,000,000元部分，各自約略平分1/
  3 ，且伊前補貼上訴人鐵皮屋319,500元、代書費57,000元，
  並應自上訴人受分配之1/3價金中扣除，最後三方同意依上開
  分配方式計算，價金減為每台甲25,000,000元，由被上訴人再
  給付上訴人3,000,000元，減價部分3,295,515元（其計算方式
  為：每台甲26,000,000元，減為25,000,000元，即每台甲減少
  1, 000,000元，乘以系爭土地面積3.295515台甲，共計減少
  3,295 ,515 元）被上訴人免再為給付，其餘3,327,985元全部
  歸林正泰取得，作為林正泰之佣金。
(三)林正泰曾因其與上訴人間關於系爭買賣契約之仲介佣金糾紛，
  分別於89年6月8日及同年6月3日向宜蘭縣頭城鎮調解委員會及
  原法院簡易庭提起調解之聲請，嗣三方達成協議後，林正泰於
  89年6月20日以「... 業已在外達成協議，已無糾紛存在。」
  為由，向宜蘭縣頭城鎮調解委員會撤回調解之聲請，89年6月2
  6日原法院簡易庭之調解程序中，上訴人及林正泰均陳稱有調
  解之共識，林正泰並於同年7月4日向原法院簡易庭撤回調解之
  聲請，足見三方就減價及10,000,000元尾款之分配方式確有達
  成協議。
(四)伊依上開協議，應給付上訴人3,000,000元、林正泰3,327,985
  元，合計6,327,985元（計算方式：10,000,000-319,500-57,0
  00-3,295,515=6,327,985），遂於89年7月5日委託訴外人悅氏
  公司之會計人員即訴外人方玉葉簽發發票日為89年7月15日，
  票號MA0000000，面額為6,327,985元，受款人為上訴人乙○○
  ，付款銀行為臺灣中小企業銀行宜蘭分行之禁止背書轉讓之支
  票1紙。林正泰於同年8月1日前往悅氏公司領取上開支票，且
  因協議減價為每台甲25,000,000元之事，並無書面資料，為求
  慎重起見，林正泰並應方玉葉要求於系爭買賣契約書收受票據
  記錄表之後註記「每台甲已貳仟伍佰萬整為計算」等語。嗣林
  正泰因上開支票受款人係上訴人乙○○，唯恐支票兌現後，上
  訴人乙○○不肯給付佣金，於89年8月7日，持該紙支票至悅氏
  公司，要求將金額6,327,985元支票，改開立面額為3,000,000
  元、3,327,985元支票2紙，並交還該6,327,985元支票，悅氏
  公司乃簽發面額為3,000,000元、3,327,985元，發票日亦為89
  年7月15日之支票各1紙，由上訴人之女即訴外人陳素秋及林正
  泰於同日各自收受，陳素秋對林正泰收受價金3,327,985元支
  票，並無異議，並於系爭買賣契約書載明「茲收到尾款台灣中
  小企銀宜蘭分行NO MA0000000支票壹紙面額新台幣佰萬元正
  」等語，由伊開立支票之過程，益證兩造與林正泰確有減價之
  合意。
(五)另兩造與林正泰達成協議之經過，及伊事後交付上訴人與林正
  泰應得款項之過程，證人許繼田、陳秀暖、林正泰等人業於原
  審證述甚詳，益徵兩造就系爭買賣確有合意由每台甲26,000,0
  00元，減為25,000,000元。
二伊交付上訴人乙○○319,500元、代書陳秀暖57,000元及仲介
  林正泰3,327,985元，係兩造合意為本件買賣價金之一部：
(一)伊交付上訴人乙○○319,500元、代書陳秀暖57,000元，原係
  補償上訴人之鐵皮屋及代書費用，惟在協議尾款時，上訴人同
  意將上開二筆款項算入系爭買賣價金中，並自其受分配之1/3
  價金中扣除，此由伊交付上訴人乙○○319,500元、代書陳秀
  暖57,000元，加上上訴人與林正泰分別收取之3,000,000元、
  3,327,985元及差價3,295,515元，合計為10,000,000元即明，
  故伊交付上訴人乙○○319,500元、代書陳秀暖57,000元確係
  系爭買賣價金之一部分。
(二)依上訴人與林正泰簽訂之「委託及授權書」第2條約定，買賣
  標的價金超過每台甲18,500,000元部分，係居間與贈與之混合
  契約，林正泰為該混合契約之當事人，有收受價金之權利，伊
  交付林正泰之3,327,985元，自係系爭買賣價金之一部。況且
  伊交付面額為3,000,000元、3,327,985元之支票各1紙，由陳
  素秋及林正泰於同日各自收受，陳素秋對林正泰收受價金3,32
  7,985元支票，並無異議，並於系爭買賣契約書載明「茲收到
  尾款台灣中小企銀宜蘭分行NO  MA0000000支票壹紙面額新台
  幣佰萬元正」等語，益徵伊交付林正泰之3,327,985元係系
  爭買賣價金之一部分。
三依上訴人提出之95年5月16日交通部郵局第245號存證信函（為
  本件訴訟起訴後所發出）及林正泰委託余鑑昌律師95年8月9日
  覆函，可供判斷如下：
(一)上訴人自89年8月7日領取3,000,000元尾款後，迄至93年9月23
  日提起本件訴訟為止，4年多時間從未再向伊表示過買賣價金
  未付清，而此期間林正泰則不斷向上訴人要求給付尚欠之仲介
  佣金（即委任報酬），上訴人於存證信函中主張只有給付仲介
  費1%之義務，否認有給付委任報酬之義務，惟上訴人實際上已
  給付林正泰之委任佣金為9,473,000元，苟真如上訴人所陳，
  無給付其他報酬之義務，則何以在信函中上訴人未向林正泰要
  求歸還已付之9,473,000元（應包括10,000,000元協議分配款
  3,327,985元在內），豈不自相矛盾。
(二)再者，上訴人於上開存證信函中，就10,000,000元價金之三方
  協議分配方式，其中就林正泰領取3,327,985元及被上訴人每
  甲減收1,000,000元價金乙節，全未提及，足見就該分配方式
  顯然並無異議，其目的只是在辯解10,000,000元協議分配後，
  林正泰不應再要求給付其他委任報酬（即上訴人主張10,000,
  000元之協議，不僅是買方減價，且賣方與林正泰之委任報酬
  亦一併協議完成，無再給付義務）。
(三)又林正泰委託余鑑昌律師之覆函就10,000,000元之分配方式亦
  未提出任何異議，僅一再強調超過每甲18,500,000元部分為委
  任報酬，事實上，林正泰一再向上訴人追討的乃18,500,000元
  至減價後每甲25,000,000元間之差價報酬，上訴人企圖逃避此
  部分責任，致與林正泰不斷發生衝突，要與伊無關。
、證據：除援用原審提出者外，補提撤回調解申請書為證，聲
    請向原法院函調該院簡易庭89年度宜調字第1號林正泰與乙
    ○○、甲○○調解事件案卷。
丙、本院依職權命上訴人提出訴外人林正泰催告給付佣金之相關
    文件。
    理      由
一上訴人主張：兩造於89年1月13日簽訂系爭買賣契約，由被上
  訴人以總價85,683,390元向伊購買系爭土地及其上之建築物暨
  地上物全部，伊已依約將系爭土地移轉登記並點交予被上訴人
  ，並由被上訴人再轉售予訴外人陳進原，惟被上訴人迄今僅給
  付78,683,390元，尚有7,000,000元尾款拒不給付等情，爰依
  買賣契約，求為命被上訴人如數給付及自起訴狀繕本送達翌日
  即93年10月21日起算法定遲延利息之判決。
二被上訴人則以：兩造於訂立系爭買賣契約時，所約定之買賣總
  價確為85,683,390元，伊並依約陸續給付價金，惟至伊要給付
  尾款時，因上訴人以其仲介人即訴外人林正泰所獲取之佣金不
  合理，而要求伊暫緩給付尾款其中之10,000,000元，另林正泰
  亦要求伊暫緩給付尾款其中之10,000,000元，故伊於89年5月4
  日僅先給付尾款32,833,390元，亦即合計已給付價金75,683,3
  90元，尾款尚餘10,000,000元。嗣於上訴人與林正泰協議過程
  中，林正泰曾提示其與上訴人簽訂之「委託及授權書」給伊閱
  覽，伊因此獲知上訴人就系爭土地委託林正泰仲介銷售之價格
  僅為每台甲18,500,000元，超過金額則無條件贈與林正泰，委
  售金額與實際買賣價金差距甚大，伊認為不合理要求減價。嗣
  經兩造與林正泰三方協調，均同意就尾款之10,000,000元部分
  ，各自約略平分1/3，且伊前補貼上訴人鐵皮屋319,500元、代
  書費57,000元，並應自上訴人受分配之1/3價金中扣除，最後
  三方同意依上開分配方式計算，單價減為每台甲25,000,000元
  ，計減價3,295,515元，伊免再為給付，並扣除補貼鐵皮屋319
  ,500 元、代書費57,000元後，由伊再給付上訴人3,000,000元
  ，其餘3,327,985元全部歸林正泰取得，作為林正泰之佣金。
  伊依上開協商結果，已開立面額為3,000,000元之支票受款人
  為上訴人乙○○之支票，由上訴人乙○○之女即訴外人陳素秋
  代為領取，並已兌現。是系爭買賣契約伊應付之價金已全數給
  付，上訴人復起訴請求伊給付7,000,000元，實無理由等語，
  資為抗辯。
三兩造不爭執事項
(一)上訴人因與訴外人悅氏公司（即名牌食品股份有限公司）占用
  系爭土地之糾紛，委請訴外人林正泰出面與悅氏公司協調，林
  正泰於協調過程中，建議悅氏公司買受系爭土地以杜爭議，為
  悅氏公司所接受，惟系爭土地除544號土地為山坡地保育區之
  丙種建築用地外，餘均為農牧用地，悅氏公司乃經被上訴人同
  意以被上訴人名義與上訴人簽訂系爭買賣契約，但相關事宜均
  由原悅氏公司之總經理即訴外人許繼田代理被上訴人出面商洽
  （土地登記謄本、證人陳秀暖、許繼田、林正泰之證言，原法
  院卷(一)29-35、109、117頁、卷(二)8-9頁）。
(二)上訴人於89年1月11日與林正泰就系爭土地之仲介事宜簽訂「
  委託及授權書」，約定買賣價金超過每台甲18,500,000元部分
  ，無條件贈與給林正泰所有，出售之一切稅金、費用、代書費
  等由受託人林正泰負責，以實收論（第2條），委託及授權期
  間自89年1月11日起至同年月30日止，逾期未售本委託及授權
  書自動失效，受委託人在委託期間內，若收到買賣訂金時，則
  本委託書有效期間自動延長至過戶手續辦理完成為止（第5條
  ）（委託及授權書，原法院卷(一)59頁）。
(三)兩造於89年1月13日訂立系爭買賣契約，約定由被上訴人以總
  價85,683,390元向上訴人購買渠等所有之系爭土地及其上之建
  築物暨地上物全部，相關約定內容如下：（兩造提出之系爭土
  地買賣契約書含附頁收款記錄，原法院卷(一)8-10、52-57頁、
  卷(二)37-39頁）
1.買賣總價款經雙方議定為85,683,390元（第2條）。
2.付款方式：分3次支付，第1次89年1月13日10,000,000元，第2
  次89年3月15日32,850,000元，尾款於產權移轉登記清楚且鑑
  界清楚點交日付清（最遲於本年〈即89年〉4月30日付清）42,
  833,390元（第3條）。
3.契稅，監證費由買方負擔，登記費印花稅由買方負擔，代書費
  各自負擔，仲介費亦各自負擔(買二、賣一)（第8條第2款）。
4.以每（台）甲26,000,000元計算（買賣標示物之土地備註欄內
  ）。
(四)上訴人於89年3月27日辦妥系爭土地所有權移轉登記予被上訴
  人，被上訴人復於91年12月17日移轉登記予訴外人陳進原（宜
  蘭地政事務所民眾閱覽異動索引、土地登記謄本，原法院卷(一)
  11-35頁）。
(五)上訴人已收受由悅氏公司交付之發票日依序為89年1月15日、
  同年3月18日、3月21日、5月4日，金額分別為10,000,000元、
  18,000,000元、14,850,000元、32,833,390元，付款人為華南
  銀行宜蘭分行之支票各1紙，計為75,683,390元，均已兌現（
  被上訴人所提付款明細、系爭買賣契約，原法院卷(一)57-58 頁
  ）。
(六)悅氏公司另交付上訴人乙○○1紙發票日期89年5月4日、金額
  319,500元之支票，作為系爭土地上鐵皮屋之補貼，及交付上
  訴人乙○○之女陳秀暖同上發票日金額57,000元之支票1紙，
  以上計為376,500元，亦均兌現（付款明細、證人陳秀暖、許
  繼田之證言，原法院卷(一)58、108、117頁）。
(七)上訴人於89年5月4日收受悅氏公司給付之32,833,390元尾款價
  金後，將系爭土地點交予悅氏公司（兩造不爭，本院卷109頁
  反面）。
(八)林正泰曾因其與上訴人間關於系爭土地買賣之仲介佣金糾紛，
  分別於89年6月8日及同年6月3日，以上訴人應給付其報酬25,
  096,318元，而上訴人僅付9,473,000元為由，向宜蘭縣頭城鎮
  調解委員會及臺灣宜蘭地方法院（下稱宜蘭地院）聲請調解，
  嗣均經林正泰撤回調解之聲請（宜蘭縣頭城鎮調解委員會89年
  民調字第169號及宜蘭地院宜蘭簡易庭89年度宜調字第1號卷宗
  ，原法院卷(二)50-56頁，並經本院調取上開宜蘭地院宜蘭簡易
  庭調解卷宗查明無誤）。
(九)林正泰曾提示其與上訴人簽訂之前開「委託及授權書」予許繼
  田閱覽，嗣許繼田囑咐悅氏公司財務部經理方玉葉簽發1紙金
  額6,327,985元之支票於89年8月1日交予林正泰，林正泰並在
  系爭買賣契約上簽名、加註「茲收到台灣中小企業銀，支票號
  碼MA0000000金額$6,327,985」，之後許繼田又囑方玉葉將上
  開6,327,985元，改簽發金額為3,000,000元及3,327,985元之
  支票各1紙，於89年8月7日分別交付上訴人乙○○之女陳素秋
  及林正泰，許繼田同日即刪掉林正泰所為上開加註之文字（證
  人林正泰、許繼田、方玉葉之證言、系爭買賣契約、支票影本
  、兩造不爭執，原法院卷(二)8-10、25-27、60-63、38、40頁、
  本院卷32、82頁）。
(十)訴外人陳素秋代上訴人於89年8月7日至悅氏公司收受3,000,00
  0元支票時，在系爭買賣契約上載明「茲收到尾款台灣中小企
  銀宜蘭分行NO MA0000000支票壹紙面額新台幣佰萬元正」（
  系爭買賣契約、證人陳素秋證言，原法院卷(二)38、59頁）。
(十一)林正泰於89年8月1日在系爭買賣契約收受票據記錄表之後註記
  「每台甲已（按為《以》之誤寫）貳仟伍佰萬整為計算」，復
  於同年月7日在上述文字後簽名加註「茲收到佰拾貳萬柒
  仟玖佰捌拾伍元整台灣中小企銀，MA0000000」（證人林正泰
  證言、系爭買賣契約，原法院卷(二)8-10、38頁）。
(十三)兩造曾就系爭買賣價金尾款10,000,000元進行協調（證人許繼
  田、陳秀暖之證言，原法院卷(一)117頁、卷(二)7、25頁）。
(十四)上訴人於95年5月16日委由莊志成律師以存證信函向林正泰表
  示系爭土地係伊於委託授權期間內自行出售，依雙方簽訂之委
  託及授權書第6條約定，伊僅需支付以買賣價金之1%為仲介費
  ，伊並已付清，林正泰則委請余鑑昌律師於95年8月9日覆函稱
  超過每台甲18,500,000元部分為其委任報酬，經其結算委任報
  酬為18,000,000元（存證信函、律師函，本院卷131-136頁）
  。
四本件爭點及本院判斷
  兩造就系爭買賣契約原約定之總價為85,683,390元，至89年5
  月4日止買方計給付上訴人75,683,390元，尚餘尾款10,000,00
  0元，嗣89年8月7日買方再交付上訴人之代理人即上訴人乙○
  ○之女陳素秋3,000,000元價金之事實，為兩造所不爭（如上
  述不爭事實(三)、(五)、(十)）。兩造之爭執點在於兩造對於系爭尾
  款10,000,000元之分配是否曾達成減少系爭土地價金3,295,51
  5元，並扣除被上訴人補貼之鐵皮屋319,500元、代書費57,000
  元後，由買方給付上訴人3,000,000元，其餘3,327,985元全部
  歸林正泰取得之協議（下稱系爭協議）？查，本院審酌下列事
  證，認兩造已合意成立系爭協議：
(一)林正泰為系爭買賣契約賣方（上訴人）之代理人
  上訴人與林正泰就系爭土地之仲介事宜於89年1月11日簽訂委
  託及授權書，約定委售價格為每台甲18,500,000元，超過委售
  金額部分，無條件贈與給林正泰所有，委託及授權期間自同日
  起至同年月30日止，逾期未售出，委託及授權書自動失效，受
  委託人在委託期間內，若收到買賣訂金時，則本委託書有效期
  間自動延長至過戶手續辦理完成為止，嗣林正泰於雙方約定之
  委託及授權期間內之89年1月13日與買主談妥買賣價格為每台
  甲26,000,000元，並簽訂系爭買賣契約及收受10,000,000元價
  金之事實，為兩造所不爭（如上述不爭事實(二)、(三)），且依證
  人林正泰於原法院證稱：「本件買賣是由我仲介沒錯，是乙○
  ○本人找我，‥‥，因為悅氏公司和乙○○間有因為通往水源
  地的通路使用土地的問題發生一些誤會，一開始是乙○○找我
  居中協調，後來才委由我為仲介買賣系爭土地‥‥。最後處理
  方式是原告（即上訴人）將土地賣給悅氏公司，約定價格如不
  動產買賣契約書所示。」、「在第１期由賣方給付價金10,000
  ,000 元，是買方開立支票，由我與證人陳秀暖拿去交給原告
  乙○○。」等語（見原法院卷(二)7、8頁），核與證人許繼田乃
  原悅氏公司總經理、被上訴人之代理人於原法院證稱：「（問
  ：本件土地買賣過程，詳情請陳述。）開始時是原告以他們的
  土地有被悅氏公司使用到作為道路等為由，發存證信函要悅氏
  公司出面處理，後來由林正泰出面稱其有受原告之委託處理此
  項糾紛，林正泰建議我乾脆將土地買下以省去以後的紛爭，價
  格是林正泰與我談，談到最後才把價格敲定，再由林正泰與陳
  秀暖出面與被告（即被上訴人）簽訂契約。」等語（見原法院
  卷(二)25頁），證人陳秀暖乃上訴人乙○○之女、甲○○之姊證
  稱：「 (問: 請將本件定約情形詳述?) 本件是我代理原告去
  簽約的，這件契約書是我擬的，本件價金是林正泰之前已經與
  兩造談好的，我是依照他們談好的條件擬定買賣契約書，當時
  約定的價金與契約書所載的價金相同。」、「（問：在兩造簽
  訂系爭契約書後有無再就價金另行約定？）沒有。」等語（見
  原法院卷(一)107、108頁），及證人方玉葉即悅氏公司財務部經
  理證稱「（問：是否知道本件買賣之過程？）我是悅氏公司的
  會計人員，所有的付款都是我經手，訂約當天我有在場，是在
  許總（即許繼田）辦公室，當天是林正泰與陳秀暖一起來的，
  有簽訂一份買賣契約書。」等語（見原法院卷(二)60頁）相符，
  足見林正泰所為非僅居間仲介系爭土地之買賣，亦代理上訴人
  與被上訴人商定相關之買賣條件而成立系爭買賣契約，並收受
  買主交付之第1期價金10,000,000元，而陳秀暖書立之系爭買
  賣契約無非係就林正泰與買主已談妥之買賣條件作成書面而己
  。雖證人陳秀暖另證稱：「（問：林正泰對於本件的過程，他
  是何種身分？有無授權其與買方商議價金？）他是仲介，如果
  有授權他商議價金也是在買賣訂立之前。」等語，惟不僅與其
  本人及證人林正泰、許繼田、方玉葉之上開證言相歧，亦與上
  訴人、林正泰簽訂之委託及授權書約定如在委託期間內收到買
  賣訂金時，委託書有效期間自動延長至過戶手續辦理完成為止
  不符，尚無可採。是以，林正泰就系爭買賣契約之洽談、履約
  過程中所為之法律行為，乃以上訴人之代理人身分所為，在委
  託授權期間內其效力及於上訴人，尚無疑義，而逾授權期間者
  ，經上訴人本人承認，其效力亦及於上訴人（民法第170條規
  定參照）。
(二)系爭尾款10,000,000元係因林正泰與上訴人間關於系爭買賣契
  約之仲介佣金糾紛，致買方暫留未付，待另協商解決
1.依證人林正泰於原法院證稱：「當時是因為原告一直沒有與我
  結算佣金部分，我就去找買方代理人許繼田，請他先不要付尾
  款，待我們都講清楚後再給付。」等語（見原法院卷(二)8頁）
  ，核與證人許繼田證稱：「（問：最後應交付土地之價金紛爭
  經過為何？由何人出面處理？）到最後好像是第三還是第四次
  要交款的時侯，林正泰到我辦公室當面表示剩下10,000,000元
  要我先不要付，而其紛爭的起源據我後來才知道是因為仲介費
  用的問題，林正泰還曾經在89年下旬至90年初間先後向頭城鎮
  調解委員會提出聲請及向鈞院提出訴訟，請求原告給付仲介報
  酬，但是後來撤案了。林正泰是提出與原告間之委託及授權書
  ，表示被告的價金都已經給了，原告還不給他仲介報酬，故要
  求停止給付。」等語（見原法院卷(二)25頁）相符，且林正泰曾
  因與上訴人間關於系爭買賣契約之仲介佣金糾紛，分別於89年
  6 月8日及同年6月3日向宜蘭縣頭城鎮調解委員會及宜蘭地院
  聲請調解之事實，亦為兩造所不爭（如上述不爭事實(八)）。
2.又依證人方玉葉於原法院證稱：「第一、二次款我們都有依照
  契約給付，但是後來在我們要付第三次款時，許總告訴我好像
  有點問題，先扣下10,000,000元暫時不要付。許總是表示原告
  乙○○好像不知道林正泰與我們談的價格，他們內部好像有點
  問題。後來許總要我開一張319,500元的支票給原告乙○○，
  這部分是要補償他的鐵皮屋費用，另外開一張57,000元的支票
  給陳秀暖作為代書費用，再開一張新台幣32,833,390元的支票
  給原告乙○○作為尾款，經原告乙○○簽收後在收受票據紀錄
  表最後一格打個X表示已經結清了，這上面尾款及收受票據的
  票號日期金額等都是陳秀暖所寫，只有簽名是乙○○所簽。原
  告方面應該也是認為該收受的價金我方已經付完了，剩下的10
  ,000,000 元再由他們自己協商。」等語（見原法院卷(二)60、
  61頁），並參以依系爭買賣契約約定，買方應於系爭土地移轉
  登記且點交日付清尾款予上訴人（如上述不爭事實(三)），然上
  訴人於辦妥系爭土地移轉登記後並收受發票日為89年5月4日之
  32,833,390元支票（與原約定之尾款尚差10,000,000元）時，
  即將系爭土地點交予買主悅氏公司（如上述不爭事實(四)、(五)、
  (七)），並於系爭買賣契約後之收受票據記錄表上記載為尾款，
  而未為任何保留之註記（見原法院卷(一)65頁），此對賣主之上
  訴人言顯已無何保障可恃，且依證人方玉葉、陳素秋於原法院
  之證言，當時記載為尾款者乃從事代書並為上訴人代理人之陳
  秀暖，若系爭尾款10,000,000元未經上訴人方面同意保留，其
  豈願將系爭土地點交予買方並為上述之記載。是被上訴人抗辯
  ：系爭尾款1,000,000元係因林正泰與上訴人間之仲介佣金糾
  紛，致暫留未付，待另行協商解決等語，尚非全然無據。
3.上訴人雖主張因被上訴人延遲給付所餘10,000,000元尾款未付
  ，伊前往悅氏公司處催討，因許繼田以公司須週轉為由，先開
  立3,000,000元之支票給付部分尾款云云。查，上訴人所陳述
  者，應為上訴人乙○○之女陳素秋於89年8月7日至悅氏公司領
  取面額為3,000,000元之支票之事，依兩造所不爭執之不動產
  買賣契約書附頁收款記錄所示，該支票係由陳素秋代理簽收，
  而蓋用上訴人乙○○之印章。證人陳素秋、林正泰亦均證稱當
  日曾在悅氏公司處碰面（見原法院卷(二)9、10、59頁），然林
  正泰未提及當日有遇到上訴人，陳素秋則證以當天係受她父親
  即上訴人乙○○委託前往悅氏公司領取，上訴人乙○○並未到
  場等語。是上訴人所陳當日係上訴人前往悅氏公司催討尾款10
  ,000,000 元，因買方代理人許繼田以悅氏公司資金週轉所須
  為由先開立3,000,000元支票給付部分尾款云云，並非真實。
  顯見上訴人亦知系爭10,000,000元之尾款未為給付，係因其與
  林正泰間之仲介報酬糾紛而致。
(三)兩造與林正泰曾就系爭10,000,000元之尾款分配進行協商
  依證人陳秀暖於原法院證稱：「（問：89年8月6日證人有無至
  悅氏公司？所為何事？當時有何人在場？）詳細日期我並不記
  得很清楚，不過在商議本件尾款交付事宜時我有到場，當時賣
  方有原告乙○○、我的另一位弟弟陳文毅及買方方面的悅氏許
  總經理以及他們帶過去的一位李木蓮里長、薛文進代表等人，
  林正泰先生不在場，那天是在談交尾款10,000,000元的事。」
  、「（問：雙方當時有無提到是因為何事而有爭執？）他們只
  是說要再協議。」等語（見原法院卷(二)7頁），核與證人許繼
  田證稱：「（問：當初參與協調的還有哪些人？）還有薛文進
  （頭城代表會代表）、李木蓮（頭城城北里里長）及另一位薛
  姓男子，當時是在我的辦公室內進行協商。」、「在最後協商
  時，原告本人都有到場，包括乙○○女兒陳秀暖等，陳素秋應
  該也有去，那天他們等於是全家出動。」、「（問：協議過程
  三方各有那些人出面？）被告這邊是委託我，原告部分都是他
  們自己來談，陳秀暖在達成協議的最後一次也有到，林正泰最
  後一次沒有到是委託薛姓男子處理，他的名字我不是清楚。」
  等語（見原法院卷(一)118、119頁、卷(二)26頁）吻合，參以買方
  於上訴人點交系爭土地後仍保留系爭10,000,000元之尾款未付
  ，係因上訴人與林正泰間之仲介佣金糾紛，如上述，故兩造與
  林正泰（由薛文進等人代理）曾就系爭尾款分配進行協商，應
  堪認定。
(四)系爭協議係兩造與林正泰就系爭10,000,000元尾款協商後三方
  均同意接受之方案
1.依證人許繼田於原法院證稱：「後來我就幫乙○○及林正泰他
  們協調，最後達成協議，由買方再補貼乙○○鐵皮屋的部分是
  319,500元並負擔代書費用是57000元，而林正泰取走3,327,98
  5元，乙○○再拿走3,000,000元，剩下的由買方取回，等於是
  減少價金，這個協議的處理原則就是買賣雙方及仲介各就尾款
  一千萬元各取走三分之一。在買賣的協調過程中林正泰一直到
  最後才拿出原告所書立之委託及授權書，三方才同意這個條件
  ，因為依據該委託及授權書之約定，原告委售金額是18,500,
  000元，超過金額就贈與林正泰，而當時我們已給付的金額遠
  超過這個金額，所以原告才會同意後協商的結果。」、「原告
  約定是每台甲26,000,000元但是後來我們買方回收三百多萬元
  ，所以才會由仲介人林正泰在付款明細表上寫上每台甲以25,0
  00,000元計算，這個是將所有已付價金再換算回每台甲的單價
  。」、「協商過程有多次接觸，最後達成協議時原告方面有乙
  ○○、陳秀暖及陳秀暖之兄弟姊妹，被告方面由我代理，林正
  泰方面是前面所提的薛姓男子，薛姓男子有打電話給林正泰，
  我也有直接接聽，林正泰表示可以了，所以達成協議。」等語
  （見原法院卷(一)117、118頁、卷(二)25、26頁），核與證人林正
  泰證稱：「（問：關於尾款糾紛部分是如何商量解決？）據我
  所知是乙○○與許總先行協商後再通知我到悅氏公司去領這張
  330多萬元的票。」、「因為許總表示如依我與原告約定的佣
  金，扣除佣金部分，被告所給付的已經超過原告應領得的部分
  ，經過乙○○與許總協商後，通知我去領這三百多萬支票時，
  他們表示他們之間的款項已經說清楚了，留這筆價金給我當我
  的佣金，事實上依照約定我可以向賣方領得二千多萬元的佣金
  。後來陳素秋有領得3,000,000元支票時我也有在場。」、「
  ( 提示付款紀錄，問：上面關於每台甲以25,000,000元整為計
  算的記載是否你所寫？如果是為何會有這樣的記載？)這上面
  的簽名是我簽的沒錯，每台甲以25,000,000元整為計算等字是
  我寫的也沒錯，會這樣寫是因為我領了剛才所說的330多萬元
  之支票，總價金變少，核算出來大概是這樣的價格。」、「（
  問：在本件所收受的3,327,985元，是買方或賣方的佣金？）
  這筆錢是我從買方拿得的，以我的認識應該是從系爭買賣契約
  總價中扣給我的佣金，因為本件買賣是由我仲介雙方促成，所
  以佣金應該由總價中扣除。」等語（見原法院卷(二)7-14頁），
  及證人方玉葉證稱：「後來林正泰來領票時，同時給我看原告
  簽給他的授權書，他事實上認為這筆錢應該都是他的，所以我
  要求他在契約最後方載明每台甲以25,000,000元計算。」等語
  （見原法院卷(二)61頁）相符，且許繼田確實於89年8月7日分別
  交付金額3,327,985元及3,000,000元之支票各1紙予林正泰及
  上訴人，並由林正泰及陳素秋代上訴人收受之事實，為兩造所
  不爭（如上述不爭事實(九)、(十)、(十一)），而被上訴人另支付之補
  償費3,195,000元並不包括系爭買賣價金內，及過戶規費、代
  書費57,000元依約應由賣方負擔，均經協商後被上訴人方同意
  支付之事實，亦據證人陳秀暖證述在卷（見原法院卷(一)108頁
  ）。再參以依上訴人與林正泰簽訂之委託及授權書約定，系爭
  土地售價超過每台甲18,500,000元部分應由林正泰取得（如上
  述不爭事實(二)），而扣除系爭尾款10,000,000元，買方給付之
  價金計75,683,390元（如上述不爭事實(六)），已逾上訴人依每
  台甲18,500,000元計算應得之價金（系爭土地計價之面積：以
  原約定總價85,683,390元除以每台甲26,000,000元計為3.2955
  15台甲，若以每台甲18,500,000元計價，總價則為60,967,025
  .5 元），是上訴人於同意減價後，就系爭尾款10,000,000元
  猶可分得3,000,000元，對其仍屬有利，參酌嗣林正泰委請余
  鑑昌律師於95年8月9日覆函稱超過每台甲18,500,000元部分為
  其委任報酬，經其結算委任報酬為18,000,000元（上述不爭事
  實(十四)），應係以減價後之每台甲25,000,000元與上開18,500,
  000元之差額計算委任報酬，再扣除由買方交付之3,327,985元
  計算之約略金額【即3.295515台甲×（25,000,000元－18,500
  ,000 元）－3,327,985元＝18,092,862.5元】等情，足認被上
  訴人抗辯：系爭10,000,000元之尾款經兩造及林正泰三方協議
  後，同意以各取得約1/3之原則為處理，被上訴人方面並因此
  推算而得系爭買賣契約所定每台甲之價金減為25,000,000元，
  故要求林正泰在買賣契約書附頁記載「每台甲已（以）貳仟伍
  佰萬元整為計算」等語，尚非子虛。雖證人陳秀暖另證稱：當
  時沒有達成協議等語，證人陳素秋證稱：「（上訴人訴訟代理
  人問：請證人詳述當時簽「尾款」是何意？）我是看我姐姐（
  指陳秀暖）在第4次收款紀錄上載為尾款，我認為這次簽收時
  也寫尾款比較一致，我的本意不是這次款項收完就代表雙方的
  價金已經結清。」等語，然若兩造及林正泰未就已有糾紛之系
  爭10,000,000元尾款達成協議，則為何被上訴人方面會於89年
  8月7日通知上訴人及林正泰同日前往領款並經簽收，並經證人
  陳素秋於買賣契約附頁載明「茲收到尾款台灣中小企銀宜蘭分
  行NOMA 0000000支票壹紙面額新台幣佰萬元正」，且上訴人
  既明知系爭10,000,000元之尾款涉有糾紛，則其於指示證人陳
  素秋前往領取時，理應會告知應領取之款項若干，及是否確為
  被上訴人最後應給付之買賣尾款，不至於明知已有糾紛之情形
  下，仍由證人陳素秋以尾款名義簽收該3,000,000元之支票，
  而未為任何保留其他請求款項之註記。
2.至證人許繼田固證稱：「（問：當初林正泰寫每台甲25,000,
  000元時有無經過原告的同意？）在整個買賣及後來協商過程
  都是林正泰與我接洽，原告並沒有出面。」等語（見原法院卷
  (一)117、118頁），及上訴人主張：林正泰於系爭買賣契約上所
  為每台甲以25,000,000元計算之記載，因已逾授權期間，對其
  不生效力云云。查林正泰為系爭買賣契約之賣方（上訴人）之
  代理人，如上述，而被上訴人若尚有7,000,000元之鉅額尾款
  未付，為何自上訴人89年8月7日收受3,000,000元價金後迄至
  其於93年8月5日以存證信函向被上訴人催告請求之4年期間，
  未見其提出任何向被上訴人請求給付上開鉅額尾款之證據，已
  與常情不符，並參以上訴人係因與林正泰間仲介佣金未解決，
  林正泰又多方索討，始提起本件訴訟，此有林正泰於原法院之
  證言及上訴人提出之存證信函可證（見原法院卷(二)9、本院卷
  133頁）等情，堪認上訴人已同意減少價金之系爭協議，始收
  受前開3,000,000元價金。因此，被上訴人之代理人許繼田要
  求上訴人之代理人林正泰於買賣契約書附頁上為每台甲25,000
  ,000 元減價之記載，其效力應及於上訴人。上訴人前揭主張
  與事證不符，尚非可採。
五綜上，被上訴人抗辯系爭買賣經兩造協議減價後，其應給付上
  訴人之系爭買賣契約之價金，均已如數給付等語，尚非無據。
  上訴人依買賣之法律關係，請求被上訴人給付尾款7,000,000
  元及自93年10月21日起至清償日止，按年息5%計算之遲延利息
  ，為無理由。原審為上訴人敗訴判決，及駁回其假執行之聲請
  ，並無不合。上訴意旨指摘原判決不當，求予廢棄改判，為無
  理由，應予駁回。
六本件法律關係已經明確，兩造其餘主張及舉證，無礙本院判斷
  ，爰不再一一論述，附此敘明。
七據上論結，本件上訴為無理由。依民事訴訟法第449條第1項、
  第78條，判決如主文。
中    華    民    國    95    年    12    月    29    日
                    民事第九庭
                        審判長法  官  黃熙嫣
                              法  官  呂太郎
                              法  官  楊力進
正本係照原本作成。
如不服本判決，應於收受送達後20日內向本院提出上訴書狀，其
未表明上訴理由者，應於提出上訴後20日內向本院補提理由書狀
（均須按他造當事人之人數附繕本）上訴時應提出委任律師或具
有律師資格之人之委任狀；委任有律師資格者，另應附具律師資
格證書及釋明委任人與受任人有民事訴訟法第466條之一第一項
但書或第二項（詳附註）所定關係之釋明文書影本。
中    華    民    國    95    年    12    月    29    日
                               書記官  劉家聲
附註：
民事訴訟法第四百六十六條之一（第一項、第二項）：
對於第二審判決上訴，上訴人應委任律師為訴訟代理人。但上訴
人或其他法定代理人具有律師資格者，不在此限。
上訴人之配偶、三親等內之血親、二親等內之姻親，或上訴人為
法人、中央或地方機關時，其所屬專任人員具有律師資格並經法
院認為適當者，亦得為第三審訴訟代理人。


司法院資訊處製作；財團法人民間司法改革基金會備份。
